【裁判字號】    88,上訴,4161
【裁判日期】    890322
【裁判案由】    山坡地保育利用條例等
【裁判全文】
臺灣高等法院刑事判決                  八十八年度上訴字第四一六一號
    上  訴  人
    即  被  告  丙  ○
    選任辯護人  翁方彬
右上訴人，因水土保持法案件，不服臺灣板橋地方法院，八十八年度訴字第一九八號
，中華民國八十八年八月十一日第一審判決（起訴案號：臺灣板橋地方法院檢察署八
十七年度偵字第二０八七一號）提起上訴，本院判決如左：
    主      文
原判決撤銷。
丙○連續在私人山坡地內未經同意擅自墾殖、占用，致生水土流失，處有期徒刑壹年
。扣案之三菱一二０型挖土機壹台，及如附圖一Ａ部分所示土地上之擋土牆壹座、如
附圖二Ａ部分範圍之擋土牆、Ｂ部分範圍舖設之水泥、Ｃ部分範圍舖設之水泥及鋼架
鐵皮屋頂建物壹座均沒收。
    事      實
一、丙○明知坐落於台北縣土城市○○○段外媽祖田小段第四八之四地號土地係慈祐
    宮所有，且業經臺灣省政府公告，屬山坡地保育利用條例第三條所規範之山坡地
    範圍，亦為水土保持法第三條第三款規範之山坡地範圍，依法未經山坡地所有人
    同意，不得擅自墾殊、占用，竟未徵得土地所有權人慈祐宮之同意，即基於概括
    之犯意，先自八十七年九月中旬起，擅自在前開山坡地之如附圖一Ａ部分所示土
    地上，駕駛三菱一二０型挖土機一台進行開挖整地，砍伐樹木，表壤外露，而生
    水土流失，並有發生土石流之危險，經警於八十七年九月十七日下午五時許當場
    查獲，扣得上開三菱一二０型挖土機一台，並報請臺灣板橋地方法院檢察署檢察
    官偵查。詎丙○於臺灣板橋地方法院檢察署檢察官偵查期間，仍承前之概括犯意
    ，自八十七年十二月起至八十八年一月間，擅自在前開山坡地之如附圖一Ａ部分
    所示土地上設置擋土牆一座，又在如附圖二Ａ部分之範圖設置擋土牆，在Ｂ與Ｃ
    部分之範圍舖設水泥，及在Ｃ部分範圍所舖設之水泥上搭建鋼架鐵皮屋頂建物一
    座，亦造成地表破壞，土石裸露，土不沖蝕，致生水土流失。
二、案經台北縣警察局土城分局報請台灣板橋地方法院檢察署檢察官偵查起訴。
    理      由
一、訊據上訴人即被告丙○坦承開挖整地之行為，惟否認有另築擋土牆，辯稱伊前開
    土地使用權經於八十七年九月份轉讓與庚○○，非伊所築云云，辯護人則以被告
    上開土地係受讓自乙○○主觀上並無犯罪之故意。又被告自八十七年八月十五日
    與庚○○簽訂使用權讓渡書，將上開土地大部分轉讓與庚○○，故後來上開土地
    上之擋土牆及水泥地當非被告所築等語為被告辯護。
二、經查被告在土城市○○○段外媽祖田小段第四八之四地號之如附圖一Ａ部分所示
    土地上駕駛挖土機開挖整地，並設置擋土牆一座，又在如附圖二Ａ、Ｂ、Ｃ部分
    之範圍設置擋土牆、舖設水泥及搭建鋼架鐵皮屋頂建物一座等事實，業據被告於
    偵查及原審坦承不諱，而坐落於土城市○○○段外媽祖田小段第四八之四地號土
    地係慈祐宮所有，業經臺灣省政府公告，屬山坡地保育利用條例第三條所規範之
    山坡地範圍，亦為水土保持法第三條第三款規範之山坡地範圍等情，有土地登記
    謄本及台北縣政府八十八年七月七日八八北府農六字第二四九九四六號函各一件
    附卷可稽。而被告自八十七年九月中旬起在前開山坡地上如附圖一Ａ部分所示土
    地上駕駛挖土機進行開挖整地，砍伐樹木，致使土石裸露，並發生土石流之危險
    ，經警於八十七年九月十七日下午五時許當場查獲之事實，已據被告自承不諱，
    且有臺北縣山坡地違規使用查報與取締案件會勘紀錄、現場照片二張、臺灣板橋
    地方法院檢察署八十七年十月二十八日勘驗筆錄、臺北縣板橋地政事務所八十七
    年十一月十一土地複丈成果圖在卷可按，及三菱一二０型挖土機一台扣案足資為
    證。又本院於審理期間訂八十八年三月二十六日至現場勘驗時，發現被告復自八
    十七年十二月起至八十八年一月間，在同前地號山坡地之如附圖一Ａ部分所示土
    地上設置擋土牆一座，又在如附圖二Ａ部分之範圖設置擋土牆，在Ｂ與Ｃ部分之
    範圍舖設水泥，及在Ｃ部分範圍所舖設之水泥上搭建鋼架鐵皮屋頂建物一座，並
    造成地表破壞，土石裸露，土石沖蝕，致生水土流失，亦有原審八十八年三月二
    十六日勘驗筆錄及臺北縣板橋地政事務所八十八年三月三十日土地複丈成果圖在
    卷可按。再參酌原審於八十八年三月二十六日會同臺北縣政府農業局承辦人員張
    金榮至現場勘驗當時，張金榮稱當日所見較諸八十七年九月十七日查獲之初已有
    不同，而有土石沖蝕情形，又就當日所見新設置之擋土牆及舖設水泥、搭建鋼架
    鐵皮屋頂建物之事實，依行政院農業委員會之認定，此等破壞地表行為亦會有水
    土流失情形（原審卷第五三頁反面），本件事證至為明確。
三、次查被告雖否認係擅自在他人山坡地內墾殖、開發，謂已於八十年間向乙○○購
    買該地之使用權云云，並提出其於八十年一月二十九日與案外人乙○○所訂定之
    使用權讓渡書影本及乙○○與案外人陳枝清、陳杉藍、己○○於六十七年五月二
    十二日所訂定之讓渡證影本各一份；惟經原審傳喚前開山坡地所有人慈祐宮之主
    任委員簡天賜到場，證人簡天賜則否認有何將該地之耕作權、使用權讓渡予他人
    之情事，稱其並不認識陳枝清、陳杉藍、己○○及乙○○等人，亦未曾見過該等
    讓渡書。況且，該等讓渡書上固書明陳枝清、陳杉藍、己○○將耕作權讓渡予乙○○，乙○○再將耕作權及使用權讓渡予被告，但被告既明知前開山坡地係屬慈
    祐宮所有 (見偵查卷第二十三頁) ，自當詳細查明陳枝清、陳杉藍、己○○是否
    確有合法之耕作權，及有無將所謂之耕作權、使用權無限期任意讓渡予他人之權
    利。則被告竟單憑該等讓渡書，既無任何其他證明資料，復未向土地所有人慈祐
    宮查明求證，即在前開山坡地上大肆開墾，又舖設水泥及搭建鋼架鐵皮屋頂建物
    等，顯有擅自在他人山坡地內墾殖、開發之故意甚明，所辯無犯罪故意應無可採
    。迄本院審理中復提出讓渡書一紙，辯稱八十七年八月之後，已將上開大部分土
    地使用權讓渡予庚○○，前開擋土牆及水泥均為他人所建云云，惟證人庚○○到
    庭附合被告，惟雙方將原屬他人（慈佑宮）之土地之使用權，恣意轉讓，已甚荒
    唐，不合常情，況依讓渡書約定事項，被告於轉讓後，尚須繼續構築排水溝及構
    築尚未完成之擋土牆，並非一旦轉讓即未再施作，有該讓渡書附本院卷可稽，而
    證人甲○○於本院到庭陳稱伊曾在上開土地上承作擋土牆之模板工程等語，經質
    之何人僱用，幾人施土？竟稱受僱於姓徐的，伊找了二、三個人來作，但不知其
    姓名地址云云（本院八十九年二月十八日訊問筆錄），勾串之情溢於言表，矧被
    告於原審偵審中已坦承前開事實均為其所為，並未為此主張，顯然被告因原審以
    其為警查獲後，竟漠視法令，再度擅自墾殖占用等情為量刑依據，竟圖排除部分
    犯行，思邀輕典，不得不為之卸責之舉，以上證人所陳均不能為被告有利之認定
    ，被告所辯及辯護人所陳均非可採，犯行至堪認定。本件事證既明，被告聲請傳
    喚之證人戊○○、丁○○經傳喚無著後，本院認已無傳訊之必要，併此明。
四、核被告所為係犯水土保持法第三十二條第一項之罪。其先後犯行，時間緊接，手
    法及構成要件相同，顯係基於概括犯意而反覆為之，應依連續犯規定以一罪論並
    加重其刑。又被告既在他人山坡地擅自墾殖占用，有竊佔之意涵，然刑法竊佔罪
    相對於本件竊佔罪本屬廣義規定，依法規競合之例，狹義法優於廣義法，即不再
    論以刑法竊佔罪。同理，山坡地保育利用條例第三十四條第一項，並不以致生水
    土流失為要件，相較於水土保持法第三十二條第一項，乃屬廣義規定，應擇狹義
    之水土保持法第三十二條第一項論斷為已定，不再論以山坡地保育私用條例第三
    十四條第一項之罪責。又公訴意旨雖未就被告自八十七年十二月起至八十八年一
    月間之擅自開發利用行為起訴，然因此部分與已起訴部分有連續犯之裁判上一罪
    關係，為起訴效力所及，自應併予審究。
五、原審據以論罪科刑固非無見，惟按水土保持法第三十二條第一項為山坡地保育條
    例第三十四條第一項之狹義規定，依法規競合之例，乃擇水土保第三十二條第一
    項之規定而適用，原審認係後法優於前法之規定，擇山坡地保育利用條例（八十
    七年一月七日修正公布）第三十四條第一項之規定而適用，尚有未洽。又山坡地
    保育利用條例第三十五條係對有使用權者未依規定對山坡地為保育，利用所設之
    處罰規定，本件原判決既認被告無使用權，未經所有權人同意使用，於理由欄又
    認於此尚有犯山坡地保育利用條例第三十五條第三項之罪，其所持法律見解，尚
    屬可議。被告上訴意旨砌詞否認犯罪並指摘原判決不當，固無足取，但原判決既
    有可議，仍應由本院將原判決撤銷改判。爰審酌近年來因國人輕忽法令，大量在
    山坡地內濫墾、濫建，每遇颱風或豪雨來襲時，屢生土石流失崩塌情事，造成國
    人生命財產之損失，而被告為一己之利，任意在山坡地內開挖利用，破壞地貌，
    致生水土流失，影響環境品質，且於八十七年九月十七日為警查獲後，竟漠視法
    令，又再於八十七年十二月起至八十八年一月間擅自為開發利用行為，並參酌被
    告之犯罪動機、手段、目的、所生危害之輕重等一切情狀，量處如主文第二項所
    示之刑。扣案之三菱一二０型挖土機一台，及如附圖一Ａ部分所示土地上之擋土
    牆一座、如附圖二Ａ部分範圍之擋土牆、Ｂ部分範圍舖設之水泥、Ｃ部分範圍舖
    設之水泥及鋼架鐵皮屋頂建物一座，係被告犯水土保持法第三十二條第一項之罪
    之工作物及所使用之機具，應依該條第四項之規定宣告沒收。
六、公訴意旨另以：被告丙○於右揭時地開挖整地，致生水土流失，尚有犯山坡地保
    育利用條例第三十五條第三項之罪嫌等語。惟按該條例第三十五條係對於有使用
    權者未依規定對山坡地為保育，利用所設之處罰規定，此觀之該條第一項第一、
    二款及同條例第二十五條之規定自明。被告於上開山坡地無使用權已如前述，自
    無從擬具水土保持計劃送請各該目的事業五管機關核定，即不構成該條罪責，惟
    公訴人既認與前開論罪科刑部分為想像競合之裁判上一罪關係起訴，自不另為無
    罪之諭知。
七、被告經合法傳喚無正當理由不到庭，爰不待其陳述，逕行判決。
據上論斷，應依刑事訴訟法第三百六十九條第一項前段、第三百六十四條、第三百七
十一條，水土保持法第三十二條第一項、第四項判決如主文。
本案經檢察官鄭富銘到庭執行職務。
中     華     民     國    八十九   年       三       月     二十二     日
                             臺灣高等法院刑事第二十五庭
                                 審判長法  官  許  國  宏
                                       法  官  袁  從  楨
                                       法  官  洪  光  燦
右正本證明與原本無異。
如不服本判決應於收受送達後十日內向本院提出上訴書狀，其未敘述上訴之理由者並
得於提起上訴後十日內向本院補提理由書（均須按他造當事人之人數附繕本）。
                                       書記官  張  永  富
中     華     民     國    八十九   年       三       月     二十七     日
附錄：本案論罪科刑法條全文
水土保持法第三十二條第一項
在公有或私人山坡地或國、公有林區或他人私有林區內未經同意擅自墾殖、占用或從
事第八條一項第二款至第五款之開發、經營或使用，致生水土流失或毀損水土保持之
處理與維護設施者，處六月以上五年以下有期徒刑，得併科新台幣六十萬元以下罰金
。但其情節輕微，顯可憫恕者，得減輕或免除其刑。


司法院資訊處製作；財團法人民間司法改革基金會備份。
